台灣高等法院民事判決　九十一年度上易字第三四九號
　　　上　訴　人　甲○○
右當事人間請求侵權行為損害賠償事件，上訴人對於中華民國九十一年三月十二日臺
灣板橋地方法院九十年度訴字第七七依號第一審判決，提起上訴，本院判決如左：
    主    文
原判決關於駁回上訴人後開第二項之訴部分，及該部分假執行之聲請，並訴訟費用 (
除確定部分外) 之裁判廢棄。
被上訴人應給付上訴人新台幣壹拾陸萬元，及自民國八十八年十月二十一日起，至清
償日止，按週年利率百分之五計算之利息。
其餘上訴駁回。
第一 (除確定部分外) 、二審訴訟費用，由被上訴人負擔三分之一，餘由上訴人負擔
。
    事    實
壹、上訴人方面：
一、聲明：
    (一)原判決不利於上訴人部分廢棄。
    (二)右廢棄部分，被上訴人應再給付上訴人新臺幣（下同）一百十六萬元，及自民
      國（下同）八十八年十月廿一日起至清償日止，按年息百分之五計算之利息。
    (三)前項聲明，上訴人願供擔保請准宣告假執行。
二、陳述：除與原判決記載相同者，茲引用外，補陳略稱：
    (一)被上訴人施以詐術，致使上訴人陷於錯誤借款一百八十四萬元，雙方並約定十
      六萬元利息，被上訴人業經有罪判決確定在案。從而，上訴人自得請求原先可
      預期收受十六萬元利息利益，同時依民法第二百十六條請求被上訴人賠償，而
      此賠償請求權與消費借貸利息請求權屬請求權競合關係，上訴人自得擇一行使
      。
    (二)被上訴人施以詐術，致使上訴人意思形成過程因被詐欺而不自由，依民法第一
      百九十五條第一項，上訴人得請求一百萬元精神慰撫金，原審不察，逕以上訴
      人「尚未完全欠缺意思能力決定之可能性」，以超高標準否定上訴人請求，顯
      有違誤。
貳、被上訴人方面：既未於準備程序或言詞辯論程序到庭，亦未提出書狀為何聲明或
    陳述。
    理    由
一、本件被上訴人未於言詞辯論期日到場，核無民事訴訟法第三百八十六條各款所列
    情形，爰依上訴人之聲請，由其一造辯論而為判決。
二、本件上訴人起訴主張：被上訴人於八十六年一月間，財務狀況困難，已週轉失靈
    ，明知將無法還款，竟意圖為自己不法之所有，隱瞞其情，基於概括犯意，先後
    於八十六年三月間及六月間，連續二次打電話至上訴人位於台北縣中和市○○路
    五十二號三樓之住處，佯稱其經營代書業務之友人從事第二順位抵押放款，獲利
    豐厚，並均提供不動產設定抵押供作債權擔保，誘使上訴人誤信其言，陷於錯誤
    ，為謀取厚利，乃應允借款予被上訴人，由被上訴人委請其代書友人辦理第二順
    位抵押放款與他人，而分別於八十六年三月三日及同年六月三日均預扣利息八萬
    元後，各匯款九十二萬元予被上訴人，不料被上訴人竟將上開借款供自己週轉之
    用，根本未提供不動產設定資料予上訴人，經上訴人數度聯絡，被上訴人均拒絕
    還款且避不見面，上訴人始知受騙，經訴請檢察官偵查起訴後，由本院以九十年
    度上易字第五八一號刑事判決，判處有期徒刑一年在案，是上訴人自得本於侵權
    行為之法律關係，請求被上訴人返還借款本金一百八十四萬元及利息十六萬元，
    合計二百萬元，及精神慰撫金一百萬元，原審僅判決被上訴人應給付上訴人本金
    一百八十四萬元部分，而駁回其餘之訴，為此提起上訴，請求判決如聲明 (被上
    訴人對於其敗訴部份未據不服)。
三、上訴人起訴主張：被上訴人於八十六年一月間，財務狀況困難，已週轉失靈，明
    知將無法還款，竟意圖為自己不法之所有，隱瞞其情，基於概括犯意，先後於八
    十六年三月間及六月間，連續二次打電話予上訴人，佯稱其經營代書業務之友人
    從事第二順位抵押放款，獲利豐厚，並均提供不動產設定抵押供作債權擔保，誘
    使上訴人誤信其言，陷於錯誤，為謀取厚利，乃應允借款予被上訴人，由被上訴
    人委請其代書友人辦理第二順位抵押放款予他人，而分別於八十六年三月三日及
    同年六月三日均預扣利息八萬元後，各匯款九十二萬元予被上訴人，不料被上訴
    人竟未提供不動產設定資料予上訴人，經上訴人數度聯絡，被上訴人均拒絕還款
    且避不見面，上訴人始知受騙，經訴請檢察官偵查起訴後，由本院以九十年度上
    易字第五八一號刑事判決，判處有期徒刑一年確定之事實，業據提出台灣板橋地
    方法院檢察署檢察官八十八年度偵緝字第七八○號起訴書、本院九十年度上易字
    第五八一號刑事判決影本各一份為證，且為被上訴人於原審所不爭執，並經調閱
    本院九十年度上易字第五八一號刑事確定卷歷審卷宗（含台灣板橋地方法院檢察
    署八十八年度偵字第三七九六號、八十八年度偵緝字第七八○號、八十九年度偵
    字第一四○五七號偵查卷宗及原法院八十八年度易字第三五四六號刑事卷宗）無
    訛，自堪信為真實。上訴人既確實因本件被上訴人詐欺行為而受有前述損害，其
    與被上訴人之詐欺故意行為間，有相當之因果關係，自堪認定。
六、按因故意或過失，不法侵害他人之權利者，負損害賠償責任；又不法侵害他人之
    身體、健康、名譽、自由、信用、隱私、貞操，或不法侵害其他人格法益而情節
    重大者，被害人雖非財產上之損害，亦得請求賠償相當之金額。其名譽被侵害者
    ，並得請求回復名譽之適當處分；民法第一百八十四條第一項前段、第一百九十
    五條第一項分別著有明文。本件被上訴人既因上述詐欺之故意行為，致上訴人受
    有前開損害，且上訴人之前述損害與被上訴人之詐欺故意行為間，有相當之因果
    關係，既經認定，被上訴人等對上訴人因而所受之損害，自應負連帶賠償責任。
    是上訴人自得本於侵權行為之法律關係，訴請被上訴人賠償其因此所受之損害。
    茲就上訴人上訴請求之項目及金額部分，審酌如下：
(一)財產上之損害，利息十六萬元部分：
    按損害賠償，除法律另有規定或契約另有訂定外，應以填補債權人所受損害及所
    失利益為限。依通常情形，或依已定之計劃設備或其他特別情事，可得預期之利
    益，視為所失利益，民法第二百一十六條定有明文。又民法第二百十六條第一項
    所謂所受損害，即現存財產因損害事實之發生而被減少，屬於積極的損害。所謂
    所失利益，即新財產之取得，因損害事實之發生而受妨害，屬於消極的損害 (最
    高法院四十八年台上字第一九三四號判例意旨參照) 。上訴人所稱之利息十六萬
    元部分，被上訴人既不爭執兩造確有約定此部分之利息之給付，且被上訴人事後
    亦未給付等情，而此部份事實亦經本院刑事庭認定被上訴人犯詐欺罪而判處有期
    徒刑一年確定無訛，已如前述，故上訴人就原先預期可收受十六萬元利息之利益
    ，自得依民法二百十六條之規定請求被上訴人賠償，而此部份之賠償請求要與消
    費借貸之利息請求係屬請求權競合關係，上訴人自得擇一主張。是上訴人請求被
    上訴人給付十六萬元利息部分，核無不合，應准許之。
(二)非財產上之損害即精神慰撫金一百萬元部分：
    上訴人雖主張因被上訴人惡意詐欺，使上訴人意思決定不自由而為金錢之交付，
    顯係侵害上訴人之自由權，爰依民法第一百九十五條第一項規定請求被上訴人賠
    償精神慰撫金云云，並提出診斷證明書一紙及房屋租賃契約書影本一件為證。惟
    按民法第一百九十五條第一項係規定「不法侵害他人之身體、健康、名譽、自由
    、信用、隱私、貞操，或不法侵害其他人格法益而情節重大者，被害人雖非財產
    上之損害，亦得請求賠償相當之金額。其名譽被侵害者，並得請求回復名譽之適
    當處分」，故必須符合該條規定之要件，始足當之。經查本件上訴人所受上述金
    錢損失，乃屬財產上之損害，其主張自由權受不法侵害，核與民法第一百九十五
    條第一項之要件不合；況上訴人雖受被上訴人詐欺而為貸予金錢之意思表示，其
    意思表示縱有不健全，但尚非完全欠缺意思自主決定之可能性，此與受強暴脅迫
    而為意思表示之精神不自由情形，當屬有間，尚難無限制擴張解釋該條規定之要
    件，而認上訴人之自由權受有不法侵害。從而上訴人此部分之請求，殊無可採。
四、縱上所述，上訴人依侵權行為之法律關係，上訴請求被上訴人應再給付所失利益
    之利息十六萬元及精神慰撫金一百萬元，暨均自刑事附帶民事訴訟起訴狀繕本送
    達被上訴人之翌日即八十八年十月二十一日起至清償日止，按週年利率百分之五
    計算之利息，其中關於上訴人所失利益之利息十六萬元及自刑事附帶民事訴訟起
    訴狀繕本送達被上訴人之翌日即八十八年十月二十一日起至清償日止，按週年利
    率百分之五計算之利息部分，為有理由，應予准許。逾此部分之一百萬元精神慰
    撫金請求，則屬無據，應予駁回。又上訴人陳明願供擔保請准宣告假執行，因本
    件一經宣判，即告確定，其假執行之聲請，即無必要，應駁回之。原審就上開應
    准許部分，為上訴人敗訴之判決，尚有未洽，上訴意旨求予廢棄改判，為有理由
    ，爰由本院予以廢棄改判如主文第二項所示。至於上訴人之請求不應准許部分，
    原判決為上訴人敗訴之判決，並駁回其假執行之聲請，核無違誤，上訴意旨求予
    廢棄改判，為無理由，應駁回其上訴。
五、據上論結，本件上訴為一部有理由，一部無理由，依民事訴訟法第四百五十條、
    第四百四十九條第一項、第七十九條但書、第四百六十三條、第三百八十五條、
    第三百九十條第二項，判決如主文。
中　　　華　　　民　　　國　　九十一　　年　　　八　　　月　　二十七　　日
　　　　　　　　　　　　　　 　 民事第二庭
　　　　　　　　　　　　　　　　 　 審判長法　官　尤　豐　彥
　　　　　　　　　　　　　　　　 　　　　 法　官　翁　昭　蓉
                                          法　官　魏  麗  娟
右正本係照原本作成。
兩造均不得上訴。
中　　　華　　　民　　　國　　九十一　　年　　　 九 　　月　　  二  　　日
　　　　　　　　　　　　　　　　　　　　 書記官　曾　瓊　安
